【裁判字號】    98,台上,3389
【裁判日期】    980618
【裁判案由】    違反毒品危害防制條例
【裁判全文】
最高法院刑事判決            九十八年度台上字第三三八九號
上  訴  人  甲○○（原名蘇德文）
            乙○○
上 列一 人
選任辯護人  翁瑞麟律師
上  訴  人  丙○○  男民國○○年○○月○○日生
                    身分證統一編號：Ｚ000000000
                    住台灣省台北縣中和市○○路○段104巷7
上列上訴人等因違反毒品危害防制條例案件，不服台灣高等法院
中華民國九十五年十一月十四日第二審判決（九十五年度上訴字
第二五二０號，起訴案號：台灣板橋地方法院檢察署九十四年度
偵字第三九一七號），提起上訴，本院判決如下：
    主  文
上訴駁回。
    理  由
按刑事訴訟法第三百七十七條規定，上訴於第三審法院，非以判
決違背法令為理由，不得為之。是提起第三審上訴，應以原判決
違背法令為理由，係屬法定要件。如果上訴理由書狀並未依據卷
內訴訟資料，具體指摘原判決不適用何種法則或如何適用不當，
或所指摘原判決違法情事，顯與法律規定得為第三審上訴理由之
違法情形，不相適合時，均應認其上訴為違背法律上之程式，予
以駁回。本件原審經審理結果，認為上訴人甲○○（原名蘇德文
，於民國九十五年十二月七日更名）、乙○○、丙○○（下稱上
訴人等三人）有原判決事實欄所載甲○○與成年人王讚添（未據
起訴），乙○○與丙○○各自九十三年九月間起，共同連續販賣
第四級毒品硝甲西泮（硝甲氮平，俗稱「一粒眠」，按行為後，
經行政院於九十五年八月八日以院台法字第０九五００三四八九
二號公告，由第四級毒品第四十四項改列為第三級毒品第二十三
項）或硝西泮（耐妥眠），先後於九十四年二月二十五、二十六
日為警查獲之犯行罪證均明確，因而撤銷第一審關於上訴人等三
人部分之科刑判決，於為刑法新舊法比較後，依修正前刑法連續
犯等規定，改判均論其三人以共同連續販賣第四級毒品罪，甲○
○處有期徒刑壹年拾月；乙○○處有期徒刑貳年；丙○○處有期
徒刑壹年拾月；並均為相關從刑之宣告。已詳敘調查、取捨證據
之結果及憑以認定犯罪事實之心證理由。並就上訴人等三人否認
犯行之供詞及其等所辯各節認非可採，詳加論述指駁。從形式上
觀察，原判決並無足以影響判決結果之違法情形存在。甲○○上
訴意旨略稱：（一）原判決未說明如何認定甲○○以「摩托車」
、「相片」、「豬肉」稱第四級毒品；又甲○○僅為友人所託，
未分得任何報酬，原判決亦未說明甲○○何以與王讚添係共同販
賣毒品，而非幫助販賣毒品，均有判決不備理由之違法。（二）
甲○○於第一審之辯護人已具狀表示：上訴人等三人、王讚添、
陳健民於警詢、偵查時審判外之陳述，皆為傳聞證據，而無證據
能力。原判決認甲○○未爭執其證據能力，有判決不適用法則之
違法等語。乙○○上訴意旨略稱：（一）原判決主文諭知乙○○
應與丙○○負連帶沒收之責。惟毒品危害防制條例第十九條第一
項，並未規定共同正犯間應就犯罪所得之財物負連帶沒收之責。
又王讚添未經檢察官起訴，原判決於甲○○主文項下宣示販賣毒
品所得新台幣（下同）二十二萬元，應與王讚添連帶沒收之旨，
均有適用法則不當之違法。（二）乙○○於第一審陳稱：後來與
丙○○有糾紛，「一粒眠」之品質有問題，錢沒有算得很清楚，
所以伊總共獲利四萬元左右等語。原判決未予採納，亦未說明不
採之理由，遽認乙○○販賣毒品所得為四十萬元，不但違反證據
法則，併有判決不備理由之違法等詞。丙○○上訴意旨略以：（
一）原判決認定丙○○與乙○○共同販賣第四級毒品，乙○○販
毒所得為四十萬元，丙○○所得則僅為十萬元，原判決未調查其
二人投資、分配比率，遽認販毒所得共計五十萬元，有應於審判
期日調查之證據而未予調查之違法。（二）查獲之第三、四級毒
品及製造或施用毒品之器具，無正當理由而擅自持有者，均沒入
銷燬之，毒品危害防制條例第十八條第一項後段定有明文。該條
例為特別法，應優先於刑法第三十八條第一項第一款而適用。本
件查獲之硝甲西泮及硝西泮均屬第四級毒品，此為原判決認定之
事實，然其於主文第四項丙○○所處主刑之後，僅諭知將該毒品
沒收，並未諭知銷燬，已有未合，其理由載述：扣案如原判決附
表（下稱附表）三編號一所示之第四級毒品，為違禁物，依法宣
告沒收等語，並引用刑法第三十八條第一項第一款，而未引用毒
品危害防制條例第十八條第一項後段規定，其適用法律顯有違誤
等語。惟查：（一）原判決事實認定：甲○○與王讚添基於意圖
營利販賣第四級毒品之概括犯意聯絡，自九十三年九月起，以每
顆六元代價，陸續向不詳姓名綽號「小林」男子購入當時係第四
級毒品之硝甲西泮（硝甲氮平，俗稱「一粒眠」）或硝西泮（耐
妥眠），並以其所有如附表一編號一、二所示行動電話聯絡乙○
○，在行動電話中均以「摩托車」、「相片」、「豬肉」等用語
代稱上開第四級毒品，再以每顆八元代價販售予乙○○，二人談
妥每次販售之數量後，或由王讚添或由甲○○，連續多次在台北
市○○○路、林森北路華泰飯店附近，將第四級毒品交付予乙○
○指派之丙○○，總共販售六次，甲○○因此販賣第四級毒品所
得為二十二萬元等情部分。業於理由說明係依憑甲○○於第一審
坦承不諱，並經共同被告即購買及拿取毒品之乙○○、丙○○供
陳甚詳，又有通訊監察譯文（其內載有「相片」、「摩托車」、
「豬肉」等用語，見偵卷第三七、四０、八０頁等處）可佐及卷
內證據資料而為論斷。且載述甲○○與王讚添間，彼此有犯意聯
絡及行為分擔，為共同正犯之理由。原判決既認甲○○係共同正
犯，自無就其如何不成立販賣第四級毒品罪之幫助犯，加以說明
之必要。甲○○上訴意旨就此指摘，自非合法上訴第三審之理由
。（二）卷查甲○○之第一審辯護人雖曾於九十四年五月二十日
具狀陳稱：上訴人等三人、王讚添、陳健民於警詢、偵查時之審
判外陳述，皆為傳聞證據，無證據能力云云（見第一審卷Ａ第一
三０、一三一頁）。然甲○○於九十四年七月二十八日第一審準
備程序，坦承被訴犯行（見第一審卷Ｂ第六０、六一頁），復於
九十五年五月十九日下午審判時，就第一審審判長詢以：對於卷
內所有證據資料之證據能力有無意見？甲○○及其第一審之辯護
人均答稱：「沒有意見。」有該次審判筆錄可稽（見第一審卷Ｂ
第二一四、二一五頁）。則原判決理由說明：「本件……所認定
之證據，除毒品鑑定……報告應屬刑事訴訟法第二百零六條所定
之傳聞例外，具有證據能力外，其餘如屬傳聞證據，因公訴人、
被告及選任辯護人均先後於原審（指第一審）審判期日表示均無
意見而不爭執，且迄至言詞辯論終結前亦未再聲明異議，而審酌
上開證據資料製作時之情況，尚無違法不當及證明力明顯過低之
瑕疵，亦應認為有證據能力。」等旨（見原判決第九頁，理由二
）。與卷內證據資料並無不合，核無甲○○上訴意旨所指判決不
適用法則之違法情形。至其主張甲○○於警詢、偵查時之陳述，
無證據能力云云，係誤認傳聞法則適用及於「被告」之陳述。就
此指摘，尤非上訴第三審之合法理由。（三）毒品危害防制條例
第十九條第一項規定：「犯第四條至第九條、第十二條、第十三
條或第十四條第一項、第二項之罪者，其供犯罪所用或因犯罪所
得之財物，均沒收之，如全部或一部不能沒收時，追徵其價額或
以其財產抵償之。」又共同正犯犯罪所得之財物，基於共同正犯
應就全部犯罪結果負其責任之原則，應予合併計算，但為避免執
行時發生重複沒收之情形，故各共同正犯之間係採連帶沒收，不
得就全體共同正犯之總所得，對各該共同正犯分別重複執行沒收
。原判決理由說明上訴人等三人販賣第四級毒品予他人之所得，
雖均未扣案，乃係其等販賣毒品所得之財物，均應依毒品危害防
制條例第十九條第一項，並與共同正犯連帶沒收，如全部或一部
不能沒收時，以其財產抵償之等由（見原判決第一０頁，理由三
）。於法並無不合。至乙○○上訴意旨所指原判決就甲○○部分
於主文宣告「販賣毒品所得新台幣貳拾貳萬元，應與王讚添連帶
沒收之，如全部或一部不能沒收時，以其財產抵償之。」一節，
經查此部分與乙○○所處罪刑無關（王讚添非本件應受裁判之對
象，雖不宜在主文宣示甲○○應與其連帶沒收之旨，然此部分對
甲○○尚非不利），不得執為其上訴第三審之適法理由。（四）
毒品危害防制條例第十九條第一項係規定因販賣毒品所得之財物
予以沒收，並非以扣除成本賺得之利潤為沒收之標的，行為人因
販毒所獲得利潤多少，自非所問。原判決援引乙○○於第一審陳
稱：伊販賣所得四十萬元；丙○○供稱伊販賣所得十萬元各語，
並敘明乙○○與丙○○為共同正犯，其二人販賣所得為四十萬元
加上十萬元，共五十萬元，為其認定其二人販賣毒品之依據，並
無違法。又乙○○所述伊獲得之純利若干云云，及其與丙○○二
人間如何投資、如何比例分配利潤等情，因均與認定其二人販賣
毒品之所得無關，原審未為無益之調查及說明，核與乙○○、丙
○○上訴意旨所指違反證據法則、判決不備理由及應於審判期日
調查之證據而未予調查之違法情形，並不相當。執此指摘，亦非
第三審上訴之適法理由。（五）毒品危害防制條例第十八條第一
項後段規定：查獲之第三、四級毒品及製造或施用之器具，無正
當理由而擅自持有者，均沒入銷燬之。其係關於行政罰沒入之規
定，自不得引為刑罰宣告沒收之依據。又毒品危害防制條例第十
九條第一項所定「供犯罪所用或因犯罪所得之物」，係指犯同條
例第四條至第九條、第十二條、第十三條或第十四條第一項、第
二項之罪所用或所得之物，不包括毒品本身在內，自不得為第四
級毒品之沒收依據。此因犯同條例第四條第四項販賣第四級毒品
罪，其供犯罪所用之物，當指「供販賣第四級毒品所用之物」而
言；第四級毒品本身為販賣之標的，為遂行販賣該毒品使用之物
，始屬「供犯罪（犯第四條第四項之販賣第四級毒品罪）所用之
物」。而同條例對於查獲之販賣第四級毒品之沒收，並無如對於
查獲之第一、二級毒品於同條例第十八條第一項前段設有特別規
定，其行為倘已構成犯罪，則該毒品即屬不受法律保護之違禁物
，應回歸刑法之適用，依刑法第三十八條第一項第一款沒收之。
原判決理由說明扣案如附表三編號一所示之第四級毒品，為違禁
物，依法宣告沒收之旨，並引用刑法第三十八條第一項第一款為
其宣告沒收之依據，核無上訴意旨所指適用法律違誤之情形。就
此指摘，仍非上訴第三審之合法理由。（六）其餘上訴意旨，經
核係置原判決所為明白論斷於不顧，仍持已為原判決指駁之陳詞
再事爭辯，及對於事實審法院取捨證據與自由判斷證據證明力之
職權行使，徒以自己之說詞，任意指摘，難認已符合首揭法定之
第三審上訴要件。其等上訴均違背法律上之程式，應予駁回。
據上論結，應依刑事訴訟法第三百九十五條前段，判決如主文。
中    華    民    國  九十八  年    六    月   十八   日
                      最高法院刑事第九庭
                          審判長法官  邵  燕  玲
                                法官  李  伯  道
                                法官  孫  增  同
                                法官  李  英  勇
                                法官  劉  介  民
      本件正本證明與原本無異
                                      書  記  官
中    華    民    國  九十八  年    六    月  二十三  日
                                                      Ｅ


司法院資訊處製作；財團法人民間司法改革基金會備份。
